【裁判字號】    97,台上,2521
【裁判日期】    970612
【裁判案由】    強盜
【裁判全文】
最高法院刑事判決            九十七年度台上字第二五二一號
上  訴  人  甲○○
            乙○○
            丙○○
上 列一 人
選任辯護人  潘維成律師
上列上訴人等因強盜案件，不服台灣高等法院中華民國九十六年
九月二十八日第二審判決（九十六年度上訴字第二八０四號，起
訴案號：台灣桃園地方法院檢察署九十四年度偵字第一０六一一
號），提起上訴，本院判決如下：
    主  文
上訴駁回。
    理  由
按刑事訴訟法第三百七十七條規定，上訴於第三審法院，非以判
決違背法令為理由，不得為之。是提起第三審上訴，應以原判決
違背法令為理由，係屬法定要件。如果上訴理由書狀並未依據卷
內訴訟資料，具體指摘原判決不適用何種法則或如何適用不當，
或所指摘原判決違法情事，顯與法律規定得為第三審上訴理由之
違法情形，不相適合時，均應認其上訴為違背法律上之程式，予
以駁回。本件原判決已敘明依憑證人即被害人龔永智於第一審指
訴有關其為上訴人甲○○、乙○○、丙○○與綽號「茂良」之不
詳姓名、年籍成年男子押上自用小客車，剝奪其行動自由，載往
偏僻地區，並喝命拿出金錢，否則不許離開，其不能抗拒，因而
先將身上新台幣（下同）三萬元交付甲○○，又以電話聯絡其女
友許惠娟準備十萬元交付甲○○，方才獲釋等情，核與證人即同
在車上之甲○○女友蕭亞萍（經第一審判決無罪確定）及許惠娟
於第一審證述情節大致相符。甲○○、乙○○、丙○○於第一審
及原審亦供承或證述有邀約龔永智上車一起外出，嗣龔永智將身
上三萬元交付甲○○，又以電話聯絡許惠娟攜帶十萬元交付甲○
○等情。對於甲○○、乙○○、丙○○所辯，係甲○○為向龔永
智借錢而相約見面，龔永智自願上車並同意借予金錢，並非強盜
財物等情，何以均不足採信，亦已憑卷內證據資料，於理由內詳
予指駁說明。並敘明甲○○、乙○○、丙○○夥同「茂良」於深
夜時分，在桃園縣桃園市○○路統領百貨前，強押龔永智上車，
由乙○○、丙○○與「茂良」將龔永智包夾在車輛後座，從商店
林立之桃園市區，駛往人車稀少之同縣八德市大湳地區大圳，並
不時恫以：不拿錢出來，不能離開等語，藉詞向龔永智取得金錢
，其等有不法所有之意圖，共同施以強暴、脅迫行為，至使龔永
智不能抗拒，已堪認定。至於龔永智另指甲○○持有手槍，並出
手毆打及開槍射擊致其受傷等情，則不能採取。因而維持第一審
關於論處甲○○、乙○○、丙○○意圖為自己不法之所有，結夥
三人以上，以強暴、脅迫至使不能抗拒，而使他人交付財物罪刑
（乙○○、丙○○均累犯），並說明甲○○被訴另牽連犯槍砲彈
藥刀械管制條例第八條第四項之未經許可持有可發射子彈具有殺
傷力之槍枝罪（即民國九十四年一月二十六日修正公布前槍砲彈
藥刀械管制條例第十一條第四項，起訴書記載所犯法條為同條例
第七條第四項之未經許可持有手槍罪，經第一審到庭實行公訴檢
察官於第一審九十五年十一月七日審判期日更正為同條例第八條
第四項之未經許可持有可發射子彈具有殺傷力之槍枝罪），不另
為無罪之諭知部分，為無不合，予以維持，而駁回甲○○、乙○
○、丙○○在第二審之上訴。已詳述所憑之證據，及其認定之理
由。所為論斷與卷內證據資料相符，從形式上觀察，並無何違背
法令情形存在。上訴意旨甲○○略以：(一)蕭亞萍及乙○○、丙○
○於第一審均證述龔永智並未被強押上車，而係龔永智自願上車
等情。參以龔永智係在繁華鬧市之統領百貨前上車，其又未出聲
呼救，足見其行動自由並未被剝奪。原審未予調查釐清，即單憑
自由心證採信龔永智之不實說詞，所為採證違反經驗法則及論理
法則，判決當然違背法令。(二)原判決業已敘明龔永智所為指訴，
多與事實不符，又龔永智於事發後，時隔近九月之久，方才提出
告訴，核與常情有違，足見龔永智之證詞有嚴重瑕疵。詎原審並
未調查明白，遽予採為認定犯罪事實之依據，復未說明取捨之理
由，有判決不備理由及應於審判期日調查之證據而未予調查之違
法；乙○○略以：(一)原判決認定甲○○得知龔永智曾以不法手段
取得二百多萬元，而意圖為自己不法之所有，佯以借錢為由，邀
約龔永智外出；龔永智因遭強暴、脅迫而不能抗拒始交付金錢，
並非借錢等情，僅係憑據龔永智所虛構編造之詞，並無其他積極
證據足資佐證。又蕭亞萍於第一審證述龔永智交付金錢後，還一
起吃宵夜等情，倘龔永智係遭強盜財物，豈有可能如此。則原判
決採取龔永智之證詞，有違反經驗法則及論理法則之違法。(二)甲
○○與龔永智之糾葛，乙○○並未介入，此經甲○○、丙○○一
致供明。原判決竟因乙○○單純受邀陪同甲○○外出吃宵夜，而
未有證據證明乙○○與甲○○有何犯意聯絡及行為分擔，即認定
乙○○為共同正犯，有違背證據法則之違誤。(三)原判決業已認定
龔永智所為指訴多屬虛偽不實，足認龔永智有捏造事實而為誣告
可能，乙○○於原審之辯護人聲請就甲○○、龔永智實施測謊鑑
定，自屬必要。原審竟未依聲請實施測謊鑑定，有應於審判期日
調查之證據而未予調查之違法；丙○○略以：(一)依原判決認定之
龔永智被害情節，衡之經驗法則，其身體應會有瘀血等傷害，惟
許惠娟於第一審證述龔永智返家時未見有任何受傷狀況，足認原
判決有認定事實與卷內證據矛盾之違法。(二)原判決係以龔永智上
車前車輛後座已有乙○○、丙○○及「茂良」三人，可謂非常擁
擠，龔永智應無可能仍肯上車，一起擠在後座為由，認定龔永智
並非自願上車。惟衡諸常理，一般人為省錢而擠在同車之情形，
所在多有。又龔永智上車地點，係熱鬧市區，難以在眾目睽睽之
下，不顧龔永智可能出聲呼救之情，肆無忌憚予以挾持上車。原
判決認定龔永智係遭挾持上車，有採證違反經驗法則之違法。(三)
龔永智指訴其遭甲○○槍擊受傷等情，業經原判決認定與事實不
符，又龔永智身體並未受傷，則縱認龔永智有交付財物，其究係
僅因被恐嚇致心生畏懼而交付財物，或係在不能抗拒之情形下交
付財物，亦有查明必要。原審未為調查明白，即遽為認定龔永智
係在不能抗拒之情形下交付財物，有應於審判期日調查之證據而
未予調查之違法各云云。經查：(一)證人之供述前後不符或相互間
有所歧異，究竟何者為可採，事實審法院非不可本於經驗法則，
斟酌其他情形，作合理之比較，定其取捨；若其基本事實之陳述
與真實性無礙時，仍非不得予以採信，非謂一有不符或矛盾，即
認其全部均為不可採信。從而供述之一部認為真實者，予以採取
，自非證據法則所不許。又證據之取捨與證據之證明力如何，均
屬事實審法院得自由裁量、判斷之職權；苟其此項裁量、判斷，
並不悖乎通常一般之人日常生活經驗之定則或論理法則，又於判
決內論述其何以作此判斷之心證理由者，即不得任意指摘其為違
法，而據為提起第三審上訴之合法理由。原判決就其如何綜合全
部證據資料即龔永智之指訴，及蕭亞萍、許惠娟所為指證，暨甲
○○、乙○○、丙○○所供述或證述情節，據以認定龔永智關於
甲○○、乙○○、丙○○與「茂良」以強暴、脅迫手段，強取財
物之指證，合於事理，可以採信；至於龔永智關於甲○○持有槍
枝，並出手毆打或開槍射擊致其受傷之指訴，則不能採取等情，
已詳述其得心證之理由。以原判決認定龔永智對於其被害之具體
情狀，有上述故為誇大情形，惟其有關被強盜財物之基本事實，
仍與真實性無礙，並非事理所無。又蕭亞萍、甲○○、乙○○、
丙○○所為供述或證述情節，並非全然真實可信；龔永智係遭剝
奪行動自由及言詞恫嚇，未必會造成龔永智身體之明顯傷害，則
原審不採蕭亞萍、甲○○、乙○○、丙○○之部分供述或證詞，
而採取許惠娟於第一審之證述，亦與事理無悖。再甲○○等人膽
敢於熱鬧市集，挾持龔永智上車，而龔永智未及時出聲呼救，以
雙方原本相識，較未具戒心，又挾持上車於瞬間即可完成，並非
不可能發生。另原判決業已敘明其採取之龔永智所為指證，有蕭
亞萍、許惠娟之證詞及甲○○、乙○○、丙○○所為供述或證述
可佐，並非單憑龔永智之指訴，據以認定犯罪事實。參酌龔永智
具狀提出告訴，即指稱其於事發時另案通緝中，故於到案羈押於
看守所時始提出告訴等情（見九十三年度發查字第三二五八號卷
第六、七頁）。則龔永智於事隔近九月之久，方提出告訴，尚屬
合於事理。原判決所為證據之取捨與證據證明力之判斷，核與證
據法則並無違背，亦無上訴意旨所稱判決理由不備或矛盾之違法
。(二)原判決說明依龔永智證述情節，足認乙○○有出手強押龔永
智上車，並在大圳圍住龔永智，又有以恐嚇言詞要龔永智拿出金
錢等情（見原判決理由乙、一、(三)）。原判決認定乙○○與甲○
○有犯意聯絡及行為分擔，應論以共同正犯，自與證據法則無違
。(三)所謂依法應於審判期日調查之證據，係指與待證事實有重要
關係，在客觀上顯有調查必要性之證據而言，故其範圍並非漫無
限制，必其證據與判斷待證事實之有無，具有關聯性，得據以推
翻原判決所確認之事實，而為不同之認定者，始足當之。若僅係
枝節性問題，或所證明之事項已臻明瞭，自均欠缺其調查之必要
性。又測謊結果，僅得採為判斷其他證據真實性及證明力之參考
，並非得採為認定被告犯罪與否之唯一證據。乙○○於原審之辯
護人固於原審九十六年七月二十五日行準備程序時，以言詞聲請
就甲○○、龔永智實施測謊鑑定，惟並未以言詞或另具狀表明係
就甲○○、龔永智所稱何等具體事項實施測謊鑑定，其聲請調查
證據已嫌空泛不明（見原審卷第七三頁背面）。又原審九十六年
九月四日審判期日審判長詢以有無證據聲請調查，乙○○及其辯
護人均答稱：「無」（見原審卷第一一七頁）。而第一審及原審
已就與認定犯罪事實相關之龔永智、許惠娟、蕭亞萍、陳家其及
甲○○、乙○○、丙○○等人證，均以交互詰問方式詳為調查。
又原判決已敘明甲○○、乙○○、丙○○夥同「茂良」於深夜時
分，在桃園縣桃園市○○路統領百貨前，強押龔永智上車，由乙
○○、丙○○與「茂良」將龔永智包夾在車輛後座，從商店林立
之桃園市區，駛往人車稀少之同縣八德市大湳地區大圳，並不時
恫以：不拿錢出來，不能離開等語，藉詞向龔永智取得金錢，其
等有不法所有之意圖，共同施以強暴、脅迫行為，至使龔永智不
能抗拒（見原判決理由乙、一、(三)及(五)）。足認甲○○、乙○○
、丙○○係犯強盜罪，而非恐嚇取財罪，自屬事證明確。則原判
決認為事證明確，敘明並無對甲○○、龔永智為測謊之必要，而
未依聲請實施測謊鑑定，又未依職權調查其他證據，難謂有應於
審判期日調查之證據而未予調查之違法可言。甲○○、乙○○、
丙○○上訴意旨仍執陳詞，再為事實上之爭執，或徒憑己見，就
原審調查證據、取捨證據與判斷其證明力之適法行使，及判決內
已明白論斷之事項，任意指摘為違法，均非適法之上訴第三審理
由。其等上訴違背法律上之程式，均應予駁回。
據上論結，應依刑事訴訟法第三百九十五條前段，判決如主文。
中    華    民    國  九十七  年    六    月   十二   日
                      最高法院刑事第六庭
                          審判長法官  洪  清  江
                                法官  韓  金  秀
                                法官  陳  晴  教
                                法官  李  錦  樑
                                法官  吳  昆  仁
      本件正本證明與原本無異
                                      書  記  官
中    華    民    國  九十七  年    六    月   二十   日
                                                 H


司法院資訊處製作；財團法人民間司法改革基金會備份。
